【裁判字號】    98,重訴,287
【裁判日期】    991220
【裁判案由】    遷讓房屋等
【裁判全文】
臺灣臺南地方法院民事判決             98年度重訴字第287號
原      告  百昌工程有限公司
法定代理人  楊仕鈺
訴訟代理人  蘇明道律師
被      告  台南縣政府
法定代理人  蘇煥智
訴訟代理人  賴鴻鳴律師
            黃俊達律師
            粘怡華律師
            蘇文斌律師
上列當事人間請求遷讓房屋等事件，經本院於民國99年12月13日
言詞辯論終結，判決如下：
    主  文
被告應給付原告新台幣895,057元，及其中新台幣449,967元自民
國98年11月20日起至清償日止按年息百分之五計算之利息。
訴訟費用新台幣9,800元由被告負擔。
本判決於原告以新台幣300,000元供擔保後，得為假執行；但被
告如於假執行程序實施前，以新台幣895,057元為原告供擔保後
，得免為假執行。
    事實及理由
一、原告方面：
（一）聲明：求為判決（減縮後）如主文第一項所示，並陳明願
      供擔保，請准宣告假執行。
（二）陳述：
    一坐落台南縣佳里鎮○里段1627-13號、地目建，面積1118
      平方公尺之土地為原告所有，原告之前手於民國（下同）
      33年間出租予台南縣佳里鎮公所，供轄內佳里國小作教育
      公益使用，由台南縣佳里鎮公所在上開土地上建築房屋，
      供為宿舍使用，現該地為被告台南縣政府所租用，建物產
      權為被告台南縣政府所有，此有卷附台南縣政府租用鄉有
      地一覽表、研商百昌工程有限公司訴請返還佳里鎮○里段
      1627-13號土地暨請求租金、損害金訴訟案相關事宜會議
      議程可稽。
    二原告於95年3月27日以佳里郵局第67號存證信函通知台南
      縣佳里鎮公所於95年4月15日前支付積欠之租金或清除上
      開土地上之地上物，將土地返還原告，台南縣佳里鎮公所
      於95年3月29日以所民字第0950003823號函覆稱：有關貴
      公司所有坐落台南縣佳里鎮○里段1627-13地號土地提供
      佳里國小教育公益使用，現今為莊慕慈遺霜、高勝基、劉
      哲雄等人占有一案，經查該校主管機關為台南縣政府教育
      局，非本所權責範圍等語。
    三按租用建築房屋之基地，承租人積欠租金額，除以擔保現
      金抵償外，達2年以上時，出租人得收回基地；又承租人
      租金支付有遲延者，出租人得定相當期限，催告承租人支
      付租金，如承租人於其期限內不為支付，出租人得終止契
      約；租用建築房屋之基地，遲付租金之總額，達2年之租
      額時，適用前項之規定。土地法第103條第4款及民法第44
      0條第1、3項分別定有明文。查被告台南縣政府自92年8月
      1日起即未再支付租金，經原告於95年3月27日以佳里郵局
      第67號存証信函通知台南縣佳里鎮公所於95年4月15日前
      支付積欠之租金，復於95年4月7日再以佳里郵局第79號存
      証信函通知台南縣政府於95年4月25日前支付積欠之租金
      ，佳里鎮公所於95年4月19日以所民字第0950004882號函
      復「該校（即佳里國小）主管機關為台南縣政府教育局，
      非本所權責範圍。」而台南縣政府迄今亦未給付任何租金
      ，是被告台南縣政府既已積欠租金達2年以上，且經原告
      催告履行仍未給付，則原告依據土地法第103條第4款規定
      ，分別於95年4月17日、4月27日以高雄文化中心郵局第
      273、高雄文化中心郵局第2385號存証信函通知台南縣佳
      里鎮公所、台南縣政府，以該函作為終止系爭租約之意思
      表示，則自92年8月1日起至95年4月28日終止系爭租約前
      ，兩造間之租約仍屬有效，被告台南縣政府自有給付此期
      間租金之義務，準此被告台南縣政府自有給付原告租金新
      台幣449,967元之義務。
    四又按，所有人對於無權占有或侵奪其所有物者，得請求返
      還之；對於妨害其所有權者，得請求除去之；有妨害其所
      有權之虞者，得請求防止之。民法第767條定有明文。且
      ，依不當得利之法則請求返還不當得利，以無法律上之原
      因而受利益，致他人受有損害為其要件，故其得請求返還
      之範圍，應以對方所受之利益為度，非以請求人所受損害
      若干為準，無權占有他人土地，可能獲得相當於租金之利
      益為社會通常之觀念（最高法院61年台上字第1695號判例
      意旨參照）。查原告於95年4月18日、95年4月28日既已將
      高雄文化中心郵局第273、2385號存証信函合法送達予台
      南縣佳里鎮公所、台南縣政府，表示終止本件系爭租約，
      則被告台南縣政府自翌日起即屬無權占有系爭第1627-13
      號土地，而其仍繼續占有使用迄今，原告自受有相當租金
      之損害。
    五從而原告依民法第767條、租賃之法律關係及第179條規定
      ，訴請被告台南縣政府給付租金449,967元及利息，與自9
      5年4月29日起至返還前開土地之日（即99年8月28日）止
      ，給付相當租金之損害金445,090元為有理由。
（三）證據：提出土地登記謄本、地籍圖謄本、存證信函、臺南
      縣佳里鎮公所函等為憑。
二、被告方面：
（一）聲明：求為判決：原告之訴駁回。並陳明如受不利判決，
      願供擔保請准宣告免為假執行。
（二）陳述：
（一）本件原告起訴主張被告台南縣政府應依民法土地法第103
      條第4款、民法第440條第1項、第3項、民法第767條、第
      179條之規定，給付基地租金80萬元及利息、並給付相當
      於租金之損害賠償，均無理由，說明如下：
    一本件原告得否向被告台南縣政府請求給付租金，應視系爭
      租賃契約之相對人為何人而定：
    (一)按債權契約為特定人間之權利義務關係，僅債權人得向債
      務人請求給付，不得以之對抗契約以外之第三人，此為債
      之相對性原則。是以，本件原告主張其所有之系爭地號
      1627-13號之土地，於民國33年間，經原告之前手出租予
      「台南縣佳里鎮公所」，足見原告主張之租賃契約相對人
      為「台南縣佳里鎮公所」，依前開債之相對性原則，原告
      自不得向契約以外之第三人即被告台南縣政府，請求給付
      租金。
    (二)按當事人主張有利於己之事實者，就其事實有舉證之責任
      ，民事訴訟法第277條前段定有明文。查本件被告台南縣
      政府固不否認佳里國小於推動國民教育之前，係隸屬於台
      南縣佳里鎮公所，於推動國民教育後，劃分隸屬於台南縣
      政府，惟本件系爭土地承租之時，並非以佳里國小之名義
      對外承租，是被告台南縣佳里鎮公所與原告前手間之租賃
      關係，自不屬於佳里國小之權利義務之一部，且系爭土地
      之使用目的，係供作公務人員宿舍使用，並非佳里國小校
      舍之一部，亦與佳里國小之教學無關，是以，被告台南縣
      佳里鎮公所前與原告前手間之租賃關係，是否隨之移轉由
      被告台南縣政府繼受，不無疑問。是以，倘原告欲向被告
      台南縣政府請求給付租金，自應就被告台南縣政府繼受系
      爭租賃契約負舉證之責。
    (三)按利息、紅利、租金、贍養費、退職金及其他1年或不及1
      年之定期給付債權，其各期給付請求權，因5年間不行使
      而消滅，民法第126條亦有明文。查本件原告主張兩造間
      之租賃關係，因被告自92年8月1日起即未支付租金，經原
      告催告後仍未給付，而於95年4月28日終止兩造間之租賃
      契約，為此請求被告按年租金308,139元計算，給付自92
      年8月1日起至95年4月28日之租金。惟查，本件被告係於
      98年11月19日收受原告之起訴狀繕本，復未有其他時效中
      斷之事由，是以，依民法第126條之規定，原告主張之租
      金請求權，其中自92年8月1日起至93 年11月19日之租金
      請求權已罹於時效而消滅，原告此部分之主張，顯無理由
      。
    二本件原告起訴請求不當得利之部分：
    (一)按無權占有他人土地，可能獲得相當於租金之利益，為社
      會通常之觀念。其依不當得利之法則請求返還不當得利，
      以無法律上之原因而受利益，致他人受有損害為其要件，
      自得以對方所受之利益為度，做為請求返還之範圍，最高
      法院61年度台上字第1695號著有判例。
    (二)查本件原告另主張於上開租賃契約終止後，被告自95年4
      月29日起即無權占有系爭土地，原告受有相當於租金之損
      害，為此請求被告按年租金308,139元計算，給付自95年4
      月29日起至返還土地之日止，相當於租金之損害。
    (三)惟查，本件原告所得請求之不當得利範圍，應以被告所受
      之利益為度，而本件被告承租原告所有之系爭土地，本係
      用作為教師宿舍之用，惟於原告所指之95年4月29日起至
      99年8月31日止，因被告已無指派任何人員居住於上開房
      屋內，被告所獲得之利益至多僅為將其所有之房屋繼續占
      用於原告土地上之利益，又被告所有建築於原告土地上之
      房屋面積僅為408平方公尺，有台南縣佳里鎮佳里國民小
      學建物甲式財產卡一紙可參，約莫僅有原告計算不當得利
      之面積1118平方公尺之三分之一，是被告不反對鈞院以原
      租金三分之一計算不當得利，從而，原告訴請被告應給付
      3,407,000元，顯屬無據。
（三）證據：提出臺南縣佳里鎮佳里國民小學建物甲式財產卡一
      份為憑。
三、兩造不爭執事項及爭執內容：
（一）不爭執事項：
    一坐落台南縣佳里鎮○里段1627-13號、地目建，面積1118
      平方公尺之土地為原告所有，原告之前手於33年間出租予
      台南縣佳里鎮公所，供轄內佳里國小使用，在原告起訴時
      ，系爭土地之利用現況為四間宿舍，其中已有三間無人使
      用，另一間則為佳里國小退休教師高勝基使用。
    二原告本件起訴時，被告除臺南縣政府外，另包含佳里鎮公
      所及高勝基先生，其訴之聲明內容除請求租金、相當於租
      金之不當得利外，另請求拆屋還地。在訴訟進行中，兩造
      逐步協議結果，高勝基先生主動搬離配住之教師宿舍，系
      爭土地上之四間宿舍經被告臺南縣政府通知原告自99年9
      月1日起由原告自行拆除系爭土地上之建物，並管理系爭
      土地，原告乃具狀撤回被告佳里鎮公所及高勝基二人之請
      求，並減縮對被告臺南縣政府部分有關拆屋還地方面之請
      求，經原告上揭之撤回及減縮後，原告請求之內容為對臺
      南縣政府請求未給付之租金，及租期屆滿後相當於租金之
      不當得利。
    三有關租金方面，原告原請求自92年8月1日起至終止租約之
      日即95年4月28日止之未付租金814,520元，經被告臺南縣
      政府為時效抗辯後，原告再將此期間之未付租金部分減縮
      請求為449,967元，有關數額之計算，被告臺南縣政府並
      不爭執。
    四有關租期屆滿後之不當得利方面，原告起訴時依原租約所
      定租金，請求按每年300,000元計算不當得利，嗣改依按
      年以系爭土地申報地價百分之十計算不當得利，自95年5
      月至99年8月止，共計44個月之不當得利數額為3,407,000
      元，嗣經爭點協議結果，兩造同意以被告臺南縣政府主張
      之原租金數額1/3計算被告臺南縣政府所獲不當得利數額
      ，即截至上揭土地返還原告之日止，有關被告臺南縣政府
      所獲不當得利之數額，兩造同意以445,090元計算。
    五原告依上揭爭點協議結果，簡化本件訴訟訴之聲明內容如
      其上揭聲明所載。
（二）兩造爭執內容：原告基於土地所有權人之資格，請求承租
      人被告給付上揭數額之租金及相當於租金之不當得利，被
      告對上揭租金及相當於租金之不當得利數額並不爭執，然
      仍否認其為系爭土地之承租人及受有不當得利，是本件兩
      造之爭執，在於系爭土地應認定何人為承租人，何人受有
      利用土地之利益而應付相當於租金之不當得利。
四、得心證之理由：
（一）系爭土地何人為承租人：按坐落台南縣佳里鎮○里段1627
      -13號、地目建，面積1118平方公尺之土地，原係臺南縣
      佳里鎮佳里國小為興建學校教師宿舍，由該國小所在地之
      佳里鎮公所向原告之前手承租上開土地，興建宿舍以供佳
      里國小配宿予任職之教師，是以該土地租賃之目的純為佳
      里國小學校行政之用，其承租人即為佳里國小所屬之地方
      自治團體。又國民教育法第4條第2項規定：「公立國民小
      學．．由縣（市）政府．．設置。」且地方自治法於88年
      1月25日制定公布，其第19條第4款第1目再明確規定將各
      級學校教育劃為縣（市）自治事項，是以該臺南縣佳里鎮
      佳里國小係隸屬於臺南縣政府。再由經撤回之被告臺南縣
      佳里鎮公所所提相關台南縣政府之函文，更可確認有關國
      民小學校地使用租金之支付，全係由被告臺南縣政府編列
      預算後交由各鄉、鎮、市公所支付予土地出租人，是以臺
      南縣佳里鎮公所陳稱係爭土地之承租人係被告臺南縣政府
      ，佳里鎮公所僅係轉手交付租金予出租人等情，確值採認
      ，被告臺南縣政府抗辯並非承租人云云，尚不足採。原告
      以被告臺南縣政府為出租人，請求給付租金，自無不合，
（二）按臺南縣佳里鎮佳里國民小學既隸屬於被告臺南縣政府，
      則臺南縣佳里鎮佳里國民小學所利用之建物，亦應認屬被
      告臺南縣政府之財產，茲原告雖終止兩造間之租賃契約，
      然系爭土地上尚有被告臺南縣政府之財產即四間教師宿舍
      坐落其上，造成原告無法利用系爭土地，受有損害，而被
      告臺南縣政府因而得以保存該四間宿舍，受有利益，兩者
      間具有因果關係，從而原告依不當得利請求權，請求被告
      臺南縣政府給付不當得利，亦有理由。
（三）綜上所陳，本件原告請求被告給付租金及相當於租金之不
      當得利，均有理由，茲兩造就未付之租金數額部分均同意
      以449,967元計，另就該期間之不當得利數額部分均為同
      意以445,090元計，則原告本件經減縮後，請求被告應給
      付原告895,057元，及其中449,967元自起訴狀繕本送達被
      告之翌日（98年11月20日）起至清償日止按年息百分之五
      計算之利息，為有理由，應予准許。
五、關於訴訟費用之負擔部分，本件原告起訴雖繳納第一審裁判
    費61,588元，另支付地政規費4,000元，惟此第一審裁判費
    尚包含經撤回拆屋還地部分訴訟費用及經減縮之不當得利部
    分訴訟費用，此經撤回及減縮部分之訴訟費用自應由原告自
    行負擔，則本件之訴訟標的數額應以經原告減縮後之請求數
    額即895,057元為據，依此計算第一審應徵之訴訟費用為9,8
    00元，被告受敗訴之判決，應依職權諭知第一審訴訟費用由
    被告負擔。
六、兩造陳明願供擔保，聲請宣告假執行或免為假執行，核符法
    律規定，爰分別酌定相當之擔保金額宣告之。
七、因本案事證已臻明確，兩造其餘主張陳述及所提之證據，均
    毋庸再予審酌，附此敘明。
八、結論：原告之訴為有理由，並依民事訴訟法第78條、第390
中    華    民    國    99    年    12    月    20    日
                  民事第二庭    法  官  王國忠
以上正本係照原本作成。
如對本判決上訴，須於判決送達後20日內向本院提出上訴狀。如
委任律師提起上訴者，應一併繳納上訴審裁判費。
中    華    民    國    99    年    12    月    20    日
                                書記官  黃敏純

司法院資訊處製作；財團法人民間司法改革基金會備份。
